【裁判字號】    88,訴,869
【裁判日期】    890504
【裁判案由】    給付違約金
【裁判全文】
臺灣士林地方法院民事判決  八十八年度訴字第八六九號
    原      告  甲○○
    訴訟代理人  丙○○
    被      告  乙○○
                        居台北市○○區○○路二二二巷十六號八樓之二
    訴訟代理人  劉承斌律師
右當事人間請求給付違約金事件，本院判決如左：
    主    文
原告之訴及其假執行之聲請均駁回。
訴訟費用由原告負擔。
    事    實
甲、原告方面：
一、聲明：
  (一)被告應給付原告新台幣（下同）八十三萬五千元及自支付命令送達翌日起至清償
    日止，按週年利率百分之五計算之利息。
  (二)原告願供擔保，請准宣告假執行。
二、陳述：被告以總價一千六百七十萬元向原告要約購買其所有坐落於門牌號碼台北
    市大安區○○○路○段二一六巷十九弄四號五樓之房屋及其基地一戶（下稱「系
    爭房地」），於原告承諾出售後，被告竟反悔拒不出面簽訂書面契約，致使買賣
    無法順利完成，原告不得已只好解除契約，並依要約書第六條第一項請求被告給
    付違約金，屢經催討未獲置理，乃聲請鈞院對被告核發支付命令，經被告聲明異
    議後，乃以前開支付命令之聲請視為起訴。
三、證據：提出購屋要約委託書影本、協議書影本、存證信函影本各一份。
乙、被告方面：
一、聲明：駁回原告之訴。如受不利判決，願供擔保請准免為假執行之宣告。
二、陳述：
  (一)緣被告為購屋自住，於八十八年三月初在仲介廣告中知悉有原告甲○○所有系爭
    房地欲出售，乃前往仲介公司洽詢該屋出售事宜，進而連絡現場看屋，因被告對
    系爭房地之屋齡若干、屋況是否良好、部分漏水情況是否影響房屋結構等問題均
    不甚了解，即表示尚應請具專業知識之人前來查驗，詎仲介公司人員為誘使被告
    購買，並為其增加業績，乃於八十八年三月十九日中午趁被告率同母親及家屬前
    去看屋之際，誘騙被告稱：「妳要不要買沒關係，要先簽具委託書，讓我有依據
    向屋主證明確實有人要買，先簽委託書不會有任何不利之處……。」等語，乃一
    面填寫委託書，一面計算房屋總價，預估各期可能應給付之價金，填完後即要求
    被告簽名，被告因係利用公司午休之短促時間前往看屋，原已急於趕回公司上班
    ，然仲介公司人員竟利用被告急於趕回公司之忐忑心情，一再遊說被告該委託書
    僅係供其向屋主證明確實有買主而已，不具任何法律效用，被告因係第一次與仲
    介人員接觸，從來不知簽立要約委託書有何法律效用，且仲介公司人員又極力鼓
    吹，遂不疑有他，始於未經詳細查閱內容下簽具該委託書，前後歷時不到一小時
    ，顯然違背內政部所規定之三日審閱期，但被告於簽立該委託書時有一併言明是
    否購買仍未決定，尚須仔細評估，待日後再連絡洽商，嗣後仲介公司人員又通知
    被告，為向屋主展現被告購屋之誠意，已安排與屋主於八十八年三月卅一日當面
    洽商，被告雖於當日赴約，惟被告仍當面告知屋主即原告，因該屋之屋齡太高，
    導致被告家人就價金問題有不同意見，並因而導致自備款有籌措不及之問題，故
    無法決定是否購買，同意於八十八年四月十日前答覆之，詎原告及仲介人員竟構
    設陷阱，又書寫一協議書，要求被告簽名，而協議書內容原本依被告前開之意思
    書寫為「因價金問題」，孰料原告及仲介人員竟鼓牛簧之舌轉移被告注意而改為
    「因自備款籌措不及」，被告未予注意而簽名同意再擇時洽商，返家後，被告經
    與家人、友人討論後，認該屋之屋齡已達廿餘年，有多處漏水情形、樓下商店發
    電機太吵、陽台逃生門被封住……等諸多問題，而價金竟又高達一千六百餘萬元
    ，故被告家人均各有意見而遲遲無法決定是否立即購買，詎原告竟未予任何催告
    ，旋於二日後執該委託書請求被告給付違約金，起訴顯無理由。
  (二)本件被告於八十八年三月十九日簽立之「購屋要約委託書」（下稱「系爭購屋要
    約委託書」）因係在仲介人員詐騙稱：「妳要不要買沒關係，要先簽具委託書，
    使我有依據向屋主證明確實有人要買，先簽委託書不會有任何不利之處……」且
    被告於未有三日之審閱期而情況急迫下所簽立，被告「因被詐欺而為意思表示」
    ，前已於八十八年九月八日與仲介公司之訴訟進行中以答辯狀向仲介公司為撤銷
    之意思表示，並以本答辯狀為撤銷意思表示，依民法第九十二條之規定，撤銷八
    十八年三月十九日之「購屋要約委託書」，該「購屋要約委託書」契約既經被告
    撤銷意思表示而溯及不成立，被告已無給付義務。
  (三)退一步言，若鈞院仍認原告與被告間所簽立之「購屋要約委託書」有效成立（假
    設語），惟查「購屋要約委託書」係被告乙○○與第三人住康房屋仲介有限公司
    所簽訂，對於非契約當事人之原告自不生效力，且該「購屋要約委託書」末尾「
    賣方簽認」欄並無賣方即原告簽名，可知雙方並無意思表示之合致，原告亦未同
    意上開委託書之條款，故無「賣方已依約定承諾」之事實，至原告於第二條及第
    九條末尾處簽名，充其量僅能證明原告同意上開第二、九條之規定，故就本件起
    訴之訴訟標的即第六條之規定對原告自不生效力，從而縱設被告嗣後決定不買（
    假設語），亦不違反此「購屋要約委託書」，而無違約之事實，自無給付違約金
    之義務，原告自不得依第六條之規定向被告請求違約金。
  (四)又按「賣方已依約定承諾，而買方違約不買，或不依約定履行，經賣方催告後解
    除契約者，買方除仍應支付第四條第二項之服務費外，應支付已成交總價百分之
    五計算之違約金予賣方」，購屋要約委託書第六條第一項定有明文，從而於買方
    違約不買或不依約定履行時，須經賣方催告買方履約而買方逾期仍不履行，再經
    賣方解除契約後，賣方始得依約請求已成交總價百分五之計算之違約金，今查被
    告雖一時週轉困難而遲延給付第一期款項及簽約，惟就系爭房屋從無拒絕購買之
    意思，詎原告即出賣人甲○○為急於將系爭房屋出售予較高價之第三人，竟未經
    催告被告前往簽約、給付第一期款項及解除契約等法定程序，即旋於預定簽約日
    之二日後，即八十八年四月十二日寄發存證信函予被告請求損害賠償，且逕認被
    告違約而拒將房屋出售予被告，不僅致令被告措手無及而枉費先前籌款之心意，
    更違反上開契約第六條第一項之規定，此觀諸上開原告八十八年四月十二日之存
    證信函中完全沒有催告及解約之情形，即逕予請求損害賠償即得明證，從而因原
    告未為催告及解除契約等法定手續，故原告逕依上開契約第六條第一項規定請求
    給付違約金顯於法有違。
  (五)退萬步言，設鈞庭仍認被告構成違約（假設語），亦懇請鈞庭憫念被告現仍失業
    中，並無收入，且配偶在大陸工作，由被告獨力照顧年幼子女，經濟較為拮据，
    而原告旋於二日內即發函拒賣且已順利售出獲利，並無損害而酌減違約金數額，
    被告將不勝感激。
三、證據：提出答辯狀影本、存證信函影本各一份。
    理    由
壹、程序方面
    本件原告經合法通知，未於言詞辯論期日到場，核無民事訴訟法第三百八十六條
    各款所列情形，爰依原告聲請，由其一造辯論而為判決。
貳、實體方面
一、本件原告起訴主張被告以總價一千六百七十萬元向原告要約購買其所有系爭房地
    ，於原告承諾出售後，被告竟反悔拒不出面簽訂書面契約，致使買賣無法順利完
    成，原告不得已只好解除契約，並依購屋要約委託書第六條第一項之約定，訴請
    被告被告給付已成交總價百分之五計算之違約金云云。被告則以：其於八十八年
    三月十九日簽立之系爭購屋要約委託書因係受仲介人員詐欺之情況下所簽立，其
    已為撤銷之意思表示，則系爭購屋要約委託書即溯及不成立，被告自無給付義務
    ；縱系爭購屋要約委託書有效成立，惟該委託書係被告與第三人住康房屋仲介有
    限公司所簽訂，對於非契約當事人之原告自不生效力，且該委託書末尾「賣方簽
    認」欄並無賣方即原告簽名，可知兩造意思表示並未合致，原告亦未同意該委託
    書之條款，故無「賣方已依約定承諾」之事實，是該委託書第六條之約定對原告
    亦不生效力；又依系爭購屋要約委託書第六條第一項之約定，於買方違約不買或
    不依約定履行時，須經賣方催告買方履約而買方逾期仍不履行，再經賣方解除契
    約後，賣方始得依約請求違約金，而被告雖因一時週轉困難而遲延給付第一期款
    項及簽約，原告竟未經催告被告前往簽約、給付第一期款項及解除契約等法定程
    序，即旋於預定簽約日之二日後即八十八年四月十二日寄發存證信函予被告請求
    損害賠償，是原告逕依上開契約第六條第一項約定訴請給付違約金顯屬無據；又
    被告縱構成違約，亦懇請鈞院依法酌減違約金數額等語，以資抗辯。
二、原告主張被告以總價一千六百七十萬元向原告要約購買其所有系爭房地，原告並
    已承諾出售之事實，業據其提出與所述相符之系爭購屋要約委託書影本為證，被
    告固自認該委託書為其所簽，惟辯稱其係遭住康房屋仲介有限公司人員詐欺始簽
    立該委託書，且原告並未於系爭購屋要約委託書之「賣方簽認」欄處簽名，兩造
    間買賣契約並未成立云云，經查：
  (一)原告否認住康房屋仲介有限公司人員有詐欺之情事，且被告就此亦未舉證以實其
    說，被告所辯係遭詐欺始簽立系爭購屋要約委託書云云，自不足採。
  (二)稽之系爭購屋要約委託書前言所載：「立要約書人乙○○經由住商不動產延吉加
    盟店住康房屋仲介有限公司仲介購買座落台北市大安區○○○路○段二一六巷十
    九弄四號五樓之房屋、車位及其所佔基地全部（持分：依謄本），其房地產說明
    書、房地產標的現況說明書、出售條款及本要約書，業經詳細審閱並充分瞭解內
    容，買方願依下列條件承購上開不動產，房屋土地面積依現況及權狀登記為準，
    爰特立此要約書，並同意依下列條款簽立買賣契約書」等語，顯見被告確係經由
    住康房屋仲介有限公司人員向系爭房地所有權人即原告為要約，而原告復已於當
    日同意被告所提出系爭購屋要約委託書第二條所示之要約總價款及付款條件，並
    於系爭購屋要約委託書「賣方承諾」欄內簽名表示承諾出售，則兩造顯已就買賣
    系爭房地之標的物、價金及付款條件等契約必要之點意思表示合致，是買賣契約
    應已成立並生效，不因原告未於系爭購屋要約委託書「賣方簽認」欄內簽名而影
    響該買賣契約之效力。是被告所辯因原告未於系爭購屋要約委託書之「賣方簽認
    」欄內簽名，兩造間買賣契約並未成立云云，尚難憑採。
  從而，原告主張被告以總價一千六百七十萬元向原告要約購買其所有系爭房地，原
  告並已承諾出售之事實，應堪認為真正。
三、按系爭購屋要約委託書係由被告乙○○與第三人住康房屋仲介有限公司所簽訂，
    原告雖於系爭購屋要約委託書第二條所示之要約總價款及付款條件下方之「賣方
    承諾」欄內簽名，惟並未於系爭購屋要約委託書末尾「賣方簽認」欄內簽名，除
    可證明兩造已就買賣系爭房地之標的物、價金及付款條件等契約必要之點成立買
    賣契約外，尚無法遽予認定原告亦已就系爭購屋要約委託書第二條以外之其他約
    定條款為簽認之意思表示，而使原告成為系爭購屋要約委託契約之當事人，是基
    於債權契約之相對性，原告得否基於系爭購屋要約委託書第二條以外之契約條款
    即第六條第一項之約定對被告訴請給付違約金，洵非無疑。
四、況依系爭購屋要約委託書第六條關於「未付要約保證金之違約處罰」第一項之約
    定：「賣方已依約定承諾，而買方違約不買，或不依約定履行，經賣方催告後解
    除契約者，買方除仍應支付第四條第二項之服務費外，應支付已成交總價百分之
    五計算之違約金予賣方」，是於買方違約不買或不依約定履行時，須經賣方催告
    買方履約而買方逾期仍不履行，再經賣方解除契約後，賣方始得依約請求已成交
    總價百分五之計算之違約金。經查，兩造於買賣契約成立生效後，並於八十八年
    三月卅一日協議訂於同年四月十日簽立系爭房地之不動產買賣契約書，嗣因被告
    遲誤上述簽約期限，原告既未依系爭購屋要約委託書第六條第一項之約定定期催
    告被告依約履行，亦未對被告為解除契約之意思表示，旋即於八十八年四月十二
    日寄發存證信函予被告，限期被告賠償其損失，有該存證信函在卷可稽，是顯與
    系爭購屋要約委託書第六條第一項之約定有違，從而，原告基於上開約定訴請被
    告給付違約金八十三萬五千元及法定遲延利息，即屬無據，為無理由，應予駁回
    。原告之訴既經駁回，其假執行之聲請亦失所附麗，應併予駁回。
五、本件判決基礎已臻明確，兩造其餘之攻擊防禦方法及訴訟資料經本院斟酌後，核
    與判決不生影響，無一一論述之必要，併予敘明。
據上論結，本件原告之訴為無理由，依民事訴訟法第三百八十五條第一項前段、第七
十八條，判決如主文。
中      華      民      國    八十九    年      五      月      四      日
                                        臺灣士林地方法院民事第二庭
~B法      官  張國勳
右為正本係照原本作成。
如對本判決上訴須於判決送達後廿日內向本院提出上訴狀。
中      華      民      國    八十八    年      五      月      八      日
~B法院書記官  李汝婷


司法院資訊處製作；財團法人民間司法改革基金會備份。
